【裁判字號】    96,重再,14
【裁判日期】    970116
【裁判案由】    塗銷土地所有權移轉登記
【裁判全文】
臺灣高等法院臺中分院民事判決          96年度重再字第14號
再審原告    呂信煉即福德祀管理人
訴訟代理人  沈朝江律師
再審被告    彰化縣政府
法定代理人  甲○○
訴訟代理人  張奕群律師
上列當事人間請求塗銷土地所有權移轉登記事件，再審原告對於
民國94年12月27日本院93年度重上字第93號確定判決提起再審之
訴，本院於民國97年1月2日辯論終結，判決如下：
    主  文
再審之訴駁回。
再審訴訟費用由再審原告負擔。
    事實及理由
一、再審原告主張：本院93年度重上字第93號確定判決（下稱原
    確定判決）以坐落彰化縣彰化市○○段南郭小段76地號、地
    目「建」、面積291平方公尺土地（下稱系爭土地）自日據
    時期即登記為「福德祀」所有，而「福德祀」為寺廟，再審
    原告之祖父呂昆煌僅係管理人，再審原告未證明「福德祀」
    非寺廟，亦未證明系爭土地為呂昆煌之私產，認再審原告主
    張因繼承關係為系爭土地共有人，訴請再審被告塗銷系爭土
    地於民國（下同）85年3月19日經彰化地政事務所以更正為
    由所為之所有權移轉登記，返還系爭土地予再審原告，並給
    付相當於租金之不當得利，為無理由，判決再審原告敗訴。
    惟按監督寺廟條例第一條規定「凡有僧道住持之宗教上建築
    物，不論用何名稱，均為寺廟」、第二條規定「寺廟及其財
    產法物，除法律別有規定外，依本條例監督之」、第五條規
    定「寺廟財產及法物，應向該管地方官署呈請登記」，亦即
    寺廟以經登記為法定要件。系爭土地於日據時期土地謄本「
    所有權人」欄雖登記為「福德祀管理人呂昆煌」，實際上係
    呂昆煌個人之私有財產，從未有僧道住持或擁有法物，「福
    德祀」之性質屬「家廟」或「家號」，並非「神明會」或「
    寺廟」，原確定判決不依監督寺廟條例上開規定認定「福德
    祀」非寺廟，反以再審原告不能證明「福德祀」非寺廟，遽
    認「福德祀」為寺廟，係消極不適用法律，有民事訴訟法第
    四百九十六條第一項第一款之適用法規顯有錯誤之再審事由
    。另以原確定判決有民事訴訟法第四百九十六條第一項第十
    三款之再審事由，因而提出之新證物為：(一)台灣省政府民政
    廳66年12月19日民一字第27239號函要旨：寺廟以石頭公為
    奉祀之主神者，不能比照寺廟登記規則辦理寺廟登記；及內
    政部65年4月12日台內民字第751832號函要旨：以國民住宅3
    樓房屋供奉神像，具非宗教上建築物，應不准寺廟登記。再
    審原告於96年1月25日收受最高法院96年度台上字第68號判
    決時始知悉上開函釋，該函足以補充再審原告主張「福德祀
    」非寺廟之法令依據；(二)日據時期臨時台灣土地調查局所具
    藏之彰化廳馬芝堡三塊厝庄之土地申告書，其中多筆土地登
    記為：「劉可管理人劉湖落」、「楊洽興管理人楊世發」等
    ，係於96年12月11日至國史館台灣文獻館查得。足見上開土
    地所有權人均以家號名義為之，而列有管理人；(三)日據時期
    登記為福德正神，後變更為私人所有之案例。再審原告於前
    訴訟程序就祖父呂昆煌取得系爭土地之經過及系爭土地登記
    之沿革均舉出事證詳為說明，然原確定判決對於再審原告主
    張系爭土地取得經過及登記沿革，是否得憑以認定系爭土地
    為私產，如係寺廟是否需依法登記等情及證據，竟均置之不
    顧，無片言隻字提及，有重要證物漏未斟酌之情形，再審原
    告發現上開重要證據，如經斟酌，再審原告顯可受較有利益
    之裁判等情，爰依民事訴訟法第四百九十六條第一項第一款
    、第十三款之規定，提起本件再審之訴，求為命：將原確定
    判決廢棄，並判決駁回再審被告前訴訟程序第二審上訴之判
    決。
二、再審被告則以：原確定判決並無民事訴訟法第四百九十六條
    第一項第一款、第十三款之再審事由。原確定判決係依舉證
    責任分配原則，認再審原告未能證明系爭土地原為再審原告
    之祖父呂昆煌所有之私有財產，而為再審原告敗訴之判決。
    原確定判決並未認定「福德祀」為寺廟，自無再審原告所指
    消極不適用監督寺廟條例之情形。又民事訴訟法第四百九十
    六條第一項第十三款之再審事由，需當事人發現未經斟酌之
    證物如經斟酌可受較有利益之裁判者為限，原確定判決並非
    以「福德祀」係寺廟為再審原告敗訴之立論基礎，則再審原
    告縱提出內政部、民政廳、歷史文獻等資料證明「福德祀」
    非寺廟，亦不足受較有利益之裁判等語，資為抗辯。
三、按民事訴訟法第四百九十六條第一項第一款所謂適用法規顯
    有錯誤，係指確定判決所適用之法規，顯然不合於法律規定
    ，或與司法院現尚有效及大法官會議之解釋，或最高法院現
    尚有效之判例顯然違反者而言（最高法院60年台再字第170
    號判例參照）。又所謂適用法規顯有錯誤者，不包括漏未斟
    酌證據及認定事實錯誤之情形在內（最高法院63年度台上字
    第880號判例參照）。又凡有僧道住持之宗教上建築物，不
    論用何名稱，均為寺廟；寺廟及其財產法物，除法律別有規
    定外，依本條例監督之；寺廟屬於下列各款之一者，不適用
    本條例之規定：由政府機關管理者、由地方公共團體管理者
    、由私人建立並管理者；寺廟財產及法物，應向該管地方官
    署呈請登記，監督寺廟條例第一條、第二條第一項、第三條
    、第五條分別定有明文。依上開規定，可知監督寺廟條例僅
    要求寺廟之財產須向主管機關登記，並未強制寺廟一律必須
    登記。是再審原告主張寺廟以依監督寺廟條例登記為法定要
    件云云，即屬無據。再審原告並以此主張「福德祀」從未有
    僧道住持或擁有法物，性質即屬「家廟」或「家號」，原確
    定判決不依監督寺廟條例認定「福德祀」非寺廟，即係消極
    不適用法律云云，不足採取。且原確定判決認定再審原告之
    訴為無理由，係依最高法院17年上字第917號判例、同院19
    年上字第1039號判例之舉證責任分配原則，及土地法第四十
    三條規定暨司法院院字第1919號解釋，認系爭土地自日據時
    期即登記為「福德祀」所有，再審原告之祖父呂昆煌、父親
    呂錦清均僅為「福德祀」之管理人，再審原告所舉事證均不
    足證明「福德祀」為「家廟」或「家號」，亦無法證明系爭
    土地雖登記為「福德祀」名下，但實際上為再審原告之祖父
    呂昆煌之個人私產，再審原告既未能證明系爭土地為其祖父
    呂昆煌之私產，其主張因繼承關係為系爭土地共有人，訴請
    再審被告塗銷系爭土地於85年3月19日經彰化地政事務所以
    更正為由所為之所有權移轉登記，返還系爭土地予再審原告
    ，並給付相當於租金之不當得利，自無理由，而駁回再審原
    告之訴。原確定判決以上開理由，認定系爭土地並非再審原
    告個人之私產，係屬事實審法院取捨證據、認定事實之職權
    行使行為，揆諸首揭說明，原確定判決無消極不適用法規、
    適用法規顯有錯誤之情形。再審原告以原確定判決有民事訴
    訟法第四百九十六條第一項第一款所定之再審事由，為無足
    取。
四、按依民事訴訟法第四百九十六條第一項第十三款規定得提起
    再審之訴，除當事人發現未經斟酌之證物或得使用該證物者
    外，尚須以該證物如經斟酌，當事人可受較有利益之裁判為
    要件，如該證物縱加斟酌，仍不能認為當事人可受較有利之
    裁判者，即難認再審之訴為有理由。經查：本件再審原告所
    提出之台灣省政府民政廳66年12月19日民一字第27239號函
    ，及內政部65年4月12日台內民字第751832號函，僅能證明
    寺廟以石頭公為奉祀之主神者，不能比照寺廟登記規則辦理
    寺廟登記；及以國民住宅3樓房屋供奉神像，具非宗教上建
    築物，應不准寺廟登記（見本院卷31、32頁）。尚難證明系
    爭土地登記為再審原告祖先呂昆煌個人之私有財產，經斟酌
    後，無法受較有利益之判決。又再審原告所提申告書影本，
    其中「劉可管理人劉湖落」部分，事故欄記載：「劉可，劉
    湖落等祖先」；「楊洽興管理人楊世發」部分，事故欄記載
    ：「楊洽興，楊家，店號」、摘要欄記載：「楊洽興，楊世
    發等，店號」；「楊協成管理人楊禮」部分，摘要欄記載：
    「楊協成，楊禮等，店號」，而系爭土地於日據時期之土地
    臺帳則無類似記載（見前訴訟程序第一審卷(一)88頁），情形
    並非類同。經斟酌後，亦無法受較有利益之判決。另再審原
    告提出之土地台帳影本記載略以：明治年間該筆土地業主為
    福德正神，管理人林朱盤，昭和15年「所有權移轉」予林蔡
    算（見本院卷83至88頁）。惟土地所有權移轉之原因非只一
    端，僅以該記載無從認定係「因福德正神為家號而變更為私
    人所有」，且系爭土地之土地臺帳登記方式亦與該案例不同
    ，尚難比附援引，經斟酌後，再審原告亦難受較有利之判決
    ，再審原告執此為再審理由提起再審之訴，核無理由。至原
    確定判決就再審原告主張系爭土地取得經過及登記沿革，是
    否得憑以認定系爭土地為私產，如係寺廟是否需依法登記等
    情及證據，業經審酌（見原確定判決10至13、15至17頁，即
    事實及理由欄、五、(一)、1至4、6、8），並就再審原告之主
    張及所提證物何以不足採之理由詳為論述記載，再審原告猶
    主張原確定判決就前開主張及證物均置之不顧，無片言隻字
    提及，有重要證物漏未斟酌云云，顯非實在，為無可取。另
    外，再審原告復主張系爭土地之地價稅迄今仍由其繳納，有
    92至96年地價稅繳納完稅證明書可證，足見系爭土地仍屬再
    審原告所有云云。惟查，再審原告提出之所謂92至96年系爭
    土地繳稅完稅證明，繳款書記載課稅土地為：坐落彰化市○
    ○段南郭小段263地號等土地2筆，總面積113.2平方公尺（
    見本院卷76至78頁），與系爭土地坐落同段76地號，面積達
    291平方公尺，顯非同一土地。且其中92、93年度繳款書再
    審原告已於前訴訟程序提出（見前訴訟程序本院卷(二)73頁）
    ，並經原確定判決審酌（見原確定判決17至18頁，即事實及
    理由欄、五、(一)、9）。至於94至96年土地繳稅完稅證明，
    既與前述92、93年度繳款書類同，均非系爭土地之繳款證明
    ，再審原告以其他土地之繳款書欲證明系爭土地為再審原告
    所有，自不可採，縱經斟酌，亦不能為較有利再審原告之判
    決。再審原告以此提起本件再審之訴，仍無理由。
五、綜上所述，原確定判決並無適用法規顯有錯誤之情形，再審
    原告所提出之上開證據，經斟酌後，尚不能受較有利益之判
    決，則再審原告依民事訴訟法第四百九十六條第一項第一款
    、第十三款之規定，提起本件再審之訴為無理由，應予駁回
    。本件事證已臻明確，兩造其餘攻擊防禦方法及舉證，核與
    本件判決結果不生影響，無庸逐一論列。又再審原告對最高
    法院96年度台上字第2039號確定裁定聲請再審部分，另以裁
    定移送最高法院，均併此敘明。
據上論結，本件再審之訴為無理由，依民事訴訟法第七十八條，
判決如主文。
中    華    民    國    97    年    1     月    16    日
                  民事第一庭    審判長法  官  吳火川
                                      法  官  陳繼先
                                      法  官  饒鴻鵬
以上正本係照原本作成。
如對本判決上訴，須於收受判決送達後20日內向本院提出上訴書
狀，其未表明上訴理由者，應於提出上訴後20日內向本院提出上
訴理由書（須按他造人數附具繕本）。
上訴時應提出委任律師為訴訟代理人之委任狀。具有民事訴訟法
第466條之1第1項但書或第2項之情形為訴訟代理人者，另應附具
律師及格證書及釋明委任人與受任人有該條項所定關係之釋明文
書影本。
                                      書記官  林明冬
中    華    民    國    97    年    1     月    17    日
                                                      Ｍ


司法院資訊處製作；財團法人民間司法改革基金會備份。
